【裁判字號】    98,監,482
【裁判日期】    990409
【裁判案由】    選定禁治產人監護人
【裁判全文】
臺灣板橋地方法院民事裁定               98年度監字第482號
聲  請  人  乙○○
相對人即受
監護宣告人  戊○○
關  係  人  丁○○
            丙○○
            甲○○
上列當事人間聲請選定受監護宣告人之監護人事件，本院裁定如
下：
    主    文
選定乙○○（男、民國○○年○○月○○日生、身分證統一編號：Ｚ00
0000000 號）、甲○○（男、民國○○年○○月○○日生，身分證統一
編號：Ｚ000000000 號）共同為受監護宣告之人戊○○之監護人
。
除受監護宣告之人戊○○所有財產管理之職務（含不動產之出租
、租金之收入、療養費用及監護人報酬之支出等）由監護人乙○○、甲○○共同執行外；其餘有關相對人身體療養、照護等監護
職務之執行均由監護人甲○○單獨為之。
指定丁○○（女、民國○○年○ 月○ 日生、身分證統一編號：Ｚ00
0000000 號）為會同開具財產清冊之人。
聲請費用新台幣壹仟元由聲請人負擔。
    理    由
一、本件聲請意旨略以：相對人戊○○（女、民國13年6 月1 日
    生、身分證統一編號：Ｚ000000000號）係聲請人乙○○及關
    係人甲○○之母，因肢障重度，前經鈞院以98年度禁字第32
    9 號民事裁定宣告為禁治產人在案，茲因相對人無民法第11
    11條所定之法定監護人，且僅育有4 名子女即長子甲○○、
    長女丙○○、次女丁○○及次子乙○○，無法組成親屬會議
    會員。相對人雖與其長子甲○○同住，並由甲○○照顧，相
    對人名下有五間房子，其中四間出租，所收租金足夠支付照
    顧費用，惟因甲○○涉嫌利用相對人喪失意識能力之情形下
    ，將其名下坐落台北縣板橋市○○段1484地號土地，面積10
    8 平方公尺，及其上同段1996、1997、1998、1999建號建物
    4 筆，權利範圍各為全部（以下簡稱系爭房地），於95年8
    月8 日向台北縣板橋市地政事務所設定登記新台幣1200萬元
    之最高限額抵押權，及坐落台北縣板橋市○○段1506地號土
    地，面積265 平方公尺，及其上同段5363建號建物，權利範
    圍各為全部，於97年7 月15日向台北縣板橋地政事務所設定
    登記240 萬元之最高限額抵押權，分別向國泰世華商業銀行
    股份有限公司借款，嗣後因未按期繳款，銀行採取催收動作
    ，丙○○、丁○○及聲請人乙○○始驚覺此事，為保全相對
    人之財產，已推舉聲請人為相對人之特別代理人，先行向鈞
    院提起確認抵押權債權不存在等訴訟，業由鈞院以98年度重
    訴字第435 號審理中，因認相對人之長子甲○○不適宜擔任
    監護人，經相對人之家屬一致同意推舉聲請人為其監護人，
    是為禁治產人戊○○之利益，爰依法請求鈞院選定聲請人為
    禁治產人戊○○之監護人，並指定聲請人之二姐丁○○為會
    同開具財產清冊之人等語。
二、按民法總則中華民國97年5 月2 日修正之條文施行前，已為
    禁治產宣告者，視為已為監護宣告；並均於修正施行後，適
    用修正後之規定，民法總則施行法第4 條第2 項定有明文，
    上開修正條文，並於98年11月23日施行。相對人戊○○前經
    本院於98年10月30日以98年度禁字第329 號民事裁定宣告為
    禁治產人，有本院民事裁定影本在卷可稽，是受禁治產宣告
    之相對人戊○○應視為已受監護宣告，合先敘明。
三、次按受監護宣告之人應置監護人。法院為監護之宣告時，應
    依職權就配偶、四親等內之親屬、最近1 年有同居事實之其
    他親屬、主管機關、社會福利機構或其他適當之人選定1 人
    或數人為監護人，並同時指定會同開具財產清冊之人。法院
    為前項選定及指定前，得命主管機關或社會福利機構進行訪
    視，提出調查報告及建議。監護之聲請人或利害關係人亦得
    提出相關資料或證據，供法院斟酌。法院選定監護人時，應
    依受監護宣告之人之最佳利益，優先考量受監護宣告之人之
    意見，審酌一切情狀，並注意下列事項：（一）受監護宣告
    之人之身心狀態與生活及財產狀況。（二）受監護宣告之人
    與其配偶、子女或其他共同生活之人間之情感狀況。（三）
    監護人之職業、經歷、意見及其與受監護宣告之人之利害關
    係。（四）法人為監護人時，其事業之種類與內容，法人及
    其代表人與受監護宣告之人之利害關係。民法第1110條、第
    1111條、第1111條之1 分別定有明文。
四、經查：
（一）聲請人主張關係人甲○○有將相對人所有系爭房地不當設
      定抵押權之情事等情，業據其提出戶籍謄本、親屬系統表
      、本院98年度禁字第329 號裁定、親屬會議記錄、相對人
      之長子甲○○與國泰世華商業銀行股份有限公司於95年、
      97年度貸款相關資料影本、相對人提起之確認抵押權不存
      在等民事起訴狀影本等件為證，並經證人即相對人之次女
      丁○○、相對人之長女丙○○到庭證述明確（參見本院98
      年12月14日非訟事件筆錄），而關係人甲○○於本院調查
      時亦自承：相對人所有之系爭房地於90年間貸款150 萬元
      清償後，陸續又貸款，迄95年間已達1 千餘萬元，現仍有
      1 千餘萬元未清償等語（詳本院99年3 月11日非訟事件筆
      錄）；及於本院依職權函請台北縣政府社會局派員訪視時
      自承：前開房屋貸款抵押一事，係為償還其父債務及協助
      其子成立傳播公司資金調度所需等語，亦有台北縣政府社
      會局板橋區社會福利服務中心個案處理告在卷可按。足見
      ，聲請人指稱關係人甲○○有於相對人受監護宣告前，將
      相對人所有系爭房地不當設定抵押權處分之情事等情，尚
      屬非虛。
（二）惟關係甲○○於本院調查時則到庭陳稱：「我不同意（由
      聲請人擔任監護人），我認為由我監護比較適當，相對人
      十幾年來都是我在照顧，我是家裡的長子，而且結婚後都
      跟父母同住，相對人生病也都是我在照顧，外勞的聲請也
      是我去辦理的，現在我與相對人同住，聲請人之前沒有照
      顧相對人，一年難得回來五次，而且對父母費用沒有支付
      」等語，經核與證人即相對人之次女丁○○到院證稱：「
      因為爸爸在世時，我們有請印傭照顧媽媽，後來爸爸過世
      後，我就請哥哥甲○○來照顧媽媽，因為哥哥年紀大了又
      沒有工作，所以基於手足之情，請他跟媽媽住在一起照顧
      媽媽…」等語相符，而聲請人對於相對人平時與關係人甲○○同住，相對人平日生活起居、身體之療養等事項均係
      由關係人甲○○照顧等情，並不爭執，顯見，關係甲○○
      所稱相對人平日之照顧及療養均由伊負責等情，亦堪採信
      。
（三）又本院依職權函請台北市政府社會局、台北縣政府社會局
      分別派員訪視聲請人、相對人及其長子甲○○之結果：
      (1)聲請人及相對人部分：在未考量相對人之長女、次女之
        意見或比較相對人之長子照顧情形與監護能力之情況下
        ，綜合聲請人之家庭環境、扶養意願與能力，評估聲請
        人應為相對人適當之監護人選，由聲請人與相對人之長
        女、次女共同開立相對人之財產清冊，應符合相對人之
        最佳利益等語，此有台北市政府社會局監護宣告或輔助
        宣告相關事項訪查評估報告在卷可稽。
      (2)相對人之長子甲○○部分：甲○○為日商醫療器材公司
        退休，享有每月退休金，加上其妻於大陸投資中藥批發
        工作，甲○○夫妻每月穩定收入約4 萬4 千元，又甲○○之子女收入偶有提供貼補家用，整體經濟狀況尚佳。
        甲○○對於其母生活照顧事宜，甲○○與其母同住，並
        協助照顧其母，提供生活及各項醫療所需，實為一重要
        照顧者，而相對人已判定為禁治產人，無法為其財產進
        行分配與主張，其財務部分係屬家族內部協調議題等語
        ，此有該局99年1 月5 日北社工字第098115755 號函暨
        台北縣政府社會局板橋區社會福利服務中心個案處理報
        告表在卷可稽。
      (3)依上開訪視報告亦均認為甲○○與其母即相對人同住，
        並協助照顧其母，提供生活及各項醫療所需，實為一重
        要照顧者；在未考量比較相對人之長子即關係人甲○○
        照顧情形與監護能力之情況下，聲請人始能認係相對人
        適當之監護人選，亦即關係人甲○○在照顧情形與監護
        能力方面，應優於聲請人。
五、再按法院選定數人為監護人時，得依職權指定其共同或分別
    執行職務之範圍。法院得因監護人、受監護人、第十四條第
    一項聲請權人之聲請，撤銷或變更前項之指定。民法第1111
    之2 條定有明文。本件本院綜合上情，認為聲請人與關係人
    甲○○均有心照料相對人及維護相對人戊○○之權益，亦均
    有擔任監護人之強烈意願，雖關係人甲○○於相對人受監護
    宣告前有不當處分（設定抵押）相對人所有系爭房地，及於
    照顧相對人之期間，未能清楚計算相對人財產租金收入及支
    出之帳目明細之情事，惟此係其是否應依法負損害賠償責任
    之問題，關於相對人平日生活起居、身體之療養、照護等事
    項，既均由關係人甲○○負責，則對相對人日後身體之療養
    照護，關係人甲○○顯較聲請人更能勝任，應認本件有選定
    聲請人及關係人甲○○共同為相對人監護人之必要，並考量
    聲請人可以共同妥善管理相對人之財產；而關係人甲○○則
    可以妥善照護療養相對人之身體，對相對人可分別發揮不同
    之監護功能，爰選定聲請人及關係人甲○○共同為相對人之
    監護人，並依職權指定其共同及分別執行職務之範圍如主文
    第2 項所示。另關係人丁○○為相對人之女，由其擔任會同
    開具財產清冊之人，可利於監護人對相對人財產管理之監督
    ，爰依法指定其為會同開具財產清冊之人。
六、依民事訴訟法第608 條第2 項，裁定如主文。
中    華    民    國    99    年    4     月    9     日
                  家事法庭  法  官  林春長
以上正本係照原本作成。
如對本裁定抗告須於裁定送達後10日內向本院提出抗告狀。
中    華    民    國    99    年    4     月    9     日
                            書記官  高小婷

司法院資訊處製作；財團法人民間司法改革基金會備份。
